臺灣臺南地方法院刑事判決
110年度交訴字第10號
公  訴  人  臺灣臺南地方檢察署檢察官
被      告  呂淑蘭


上列被告因公共危險案件，經檢察官提起公訴（109年度調偵字
第2007號），本院判決如下：
    主  文
呂淑蘭犯肇事致人傷害逃逸罪，處有期徒刑陸月。 
    事  實
一、呂淑蘭於民國109年6月24日8時26分許，騎乘車號000–0000
    號機車，沿臺南市中西區文賢路由北往南方向行駛，行經文
    賢路與臨安路、成功路之多岔路口時，本應注意超車時，前
    行車減速靠邊或以手勢或亮右方向燈表示允讓後，後行車始
    得超越，且超越時應顯示左方向燈並於前車左側保持半公尺
    以上之間隔超過，行至安全距離後，再顯示右方向燈駛入原
    行路線，而依當時天候晴、日間自然光線、路面無障礙物，
    且視距良好，並無不能注意之情事，竟疏未注意及此，貿然
    超越同一車道前方由尤凱玲騎乘之電動機車，且呂淑蘭之機
    車於超車時碰撞到尤凱玲之左手肘，尤凱玲隨即失衡，人車
    倒地，並遭電動機車壓住其身，因而受有左側尺骨鷹嘴突骨
    折之傷害（過失傷害部分未據告訴）。呂淑蘭於騎乘機車肇
    事後，應可預見人車倒地之尤凱玲可能因此交通事故受有傷
    害，竟仍基於肇事致人受傷而逃逸之不確定故意，未採取必
    要救護措施或等待警察到場處理，亦未留下聯絡方式，旋逕
    自騎乘上開機車逃逸。
二、案經臺南市政府警察局第二分局移送臺灣臺南地方檢察署檢
    察官偵查起訴。
    理  由
甲、程序部分：
一、本案以下所引用具傳聞證據性質之供述證據，被告呂淑蘭、
    檢察官於本院言詞辯論終結前均未爭執其證據能力，且本院
    審酌前開證據作成時之情況及證據取得過程等節，並無非出
    於任意性、不正取供或其他違法不當情事，且客觀上亦無顯
    不可信之情況，復經本院於審判期日就上開證據依法進行調
    查、辯論，是依刑事訴訟法第159條之5規定，均有證據能力
    。
二、本案以下所引用具非供述證據性質之證據資料，均無違反法
    定程序取得之情形，依刑事訴訟法第158條之4規定之反面解
    釋，均應有證據能力。
乙、實體部分： 
一、訊據被告矢口否認有何肇事逃逸犯行，並於本院審理時辯稱
    ：她要左轉才會撞到我的車，肇事的是她，不是我，她如果
    不左轉就不會發生車禍；我只從後照鏡看到有一個人撞我的
    車，其它我都沒看到，我不知道她摔倒，我沒撞她車，是她
    撞我車，我根本不知道她受傷，當時我要去上班，沒有時間
    在那邊陪她；在警察局，警察一直問我妳應該有被撞到吧等
    等，我是順著警察的語氣講，事實上我是根本不知道，根本
    不是我的錯，是她肇事，不是我肇事，為什麼說我肇事逃逸
    云云。經查：
(一)被告所騎機車與尤凱玲所騎電動機車於本案案發前均沿臺南
    市中西區文賢路之同一車道由北往南方向行駛，尤凱玲於同
    時26分35秒騎車行經尚未進入前開多叉路口之機車停等區，
    被告則於同時26分36秒騎車行經該機車停等區，其後尤凱玲
    於同時26分27秒騎車進入上開多叉路口時，被告機車緊鄰於
    尤凱玲之電動機車左後方，被告隨後騎車超越尤凱玲約一個
    車身後，尤凱玲旋即往左側傾倒而人車倒地，被告則繼續騎
    車離開該多叉路口等情，有道路交通事故現場圖、道路交通
    事故調查報告表（一）（二）、監視器錄影畫面翻拍照片、
    現場照片、本院勘驗筆錄及監視器錄影畫面翻拍照片在卷可
    稽（見警卷第11至15、23至37頁，本院卷第50至51、53至56
    頁），參以被告之機車於超車時碰撞到尤凱玲之左手肘，尤
    凱玲隨即失衡，人車倒地，並遭電動機車壓住其身，因而受
    有上開傷害等情，業據證人尤凱玲於警詢及偵查中證述明確
    （見警卷第7頁，偵一卷即109年度偵字第14789號卷第12至1
    3頁），並有國立成功大學醫學院附設醫院中文診斷證明書
    附卷足憑（見警卷第9頁），足見尤凱玲於本案案發前係騎
    車在前，被告係騎車在後，且於進入前開多叉路口後，被告
    機車緊鄰於尤凱玲之左後方，被告機車於超車時碰撞到尤凱
    玲之左手肘，尤凱玲因失衡而人車倒地，並受有上開傷害，
    被告仍逕自騎車離開現場無訛。
(二)按汽車超車時，前行車減速靠邊或以手勢或亮右方向燈表示
    允讓後，後行車始得超越。超越時應顯示左方向燈並於前車
    左側保持半公尺以上之間隔超過，行至安全距離後，再顯示
    右方向燈駛入原行路線。道路交通安全規則第101條第1項第
    5款定有明文，此為一般汽車駕駛人所應注意並遵守之事項
    。查被告考領有適當之駕駛執照，對於前述交通安全規則自
    應知之甚詳，則其駕車時自應注意上揭規定並確實遵守，其
    於本案案發前係騎車於尤凱玲之後方，且駛至上開多叉路口
    時，其機車緊鄰尤凱玲之左後方，其既欲騎車超越尤凱玲，
    即應於超車時顯示左方向燈並於尤凱玲之電動機車左側保持
    半公尺以上之間隔超過，而依當時天候晴、日間自然光線、
    路面無障礙物，且視距良好，並無不能注意之情事，竟疏未
    注意及此，貿然超越尤凱玲之電動機車，且於超越時未保持
    安全間隔距離，因而發生車禍，被告就本案車禍之發生自有
    過失甚明。又本案交通事故之肇事因素，經送臺南市車輛行
    車事故鑑定委員會鑑定結果，認被告駕駛機車，超越未保持
    安全間隔距離，為肇事原因，有該鑑定書在卷可參（見偵二
    卷即109年度調偵字第2007號卷第23至24頁），亦同斯旨。
    又尤凱玲於警詢時證稱其當時係欲自文賢路行駛至左前方之
    成功路等語（見警卷第7頁），可知尤凱玲當時不無左偏行
    駛之情形，惟縱認尤凱玲就本案車禍之發生與有過失，然此
    係被告與尤凱玲間有關民事賠償責任之過失比例分配問題，
    並不因此解免被告之過失傷害責任，故被告辯稱本案車禍之
    發生係因尤凱玲騎車左轉而撞擊被告之機車，被告並無過失
    云云，即不可採。
(三)按刑法第185條之4之駕駛動力交通工具肇事逃逸罪，其立法
    目的，乃為維護交通安全，加強救護，減少被害人之死傷，
    促使駕駛人於肇事後，能使被害人即時救護，足見立法者認
    為駕駛人駕車肇事後，倘能將被害人即時救護，或留在現場
    處理，避免後車再次撞擊傷者，均可減輕或避免被害人之傷
    亡，此攸關社會大眾生命、身體之安全，因而將駕車肇事逃
    逸行為，明文規定為犯罪行為加以處罰，本條既是在防止逃
    逸行為所產生之抽象危險，因此所謂「逃逸」，應非指行為
    人有積極「逃亡、隱匿」等阻礙犯罪偵查行為，而係指行為
    人不留在肇事現場為即時救護、避免後車再度撞擊或協助相
    關人員迅速處理事故而離去之行為，蓋此一離去行為可能使
    因肇事所發生之損害有再度擴大之危險（最高法院102年度
    台上字第1359號判決意旨參照）。判斷汽車駕駛人有無逃逸
    之故意，應就客觀事實判斷，如駕駛人對於危險之發生有所
    認識，明知已發生車禍，或知悉車禍有使人受傷害或死亡之
    可能，竟未下車察看，仍駕車離去，即可認定有肇事逃逸之
    犯意，亦即對於駕駛動力交通工具肇事致人死傷之事實，駕
    駛人已有所認識，並進而決意擅自逃離肇事現場之主觀心態
    ，具有此項故意之犯意，即符合肇事逃逸罪之構成要件（最
    高法院102年度台上字第4445號判決意旨參照）。又行為人
    對於構成犯罪之事實，明知並有意使其發生者，為直接故意
    ；對於構成犯罪之事實，預見其發生而其發生並不違背其本
    意者，為間接故意。而刑法第185條之4規定之駕駛動力交通
    工具肇事，致人死傷而逃逸罪之成立，不以行為人主觀上出
    於直接故意為限，間接故意亦包括之，則行為人對於肇事逃
    逸之構成犯罪事實，雖未明知，惟已預見其發生，而其發生
    並不違背其本意者，自具有肇事逃逸之故意（最高法院103
    年度台上字第3201號判決意旨參照）。 
(四)尤凱玲人車倒地後，遭電動機車壓住其身，其因左手疼痛，
    無力起身，當時係兩名路人協助扶起機車並攙扶尤凱玲，路
    人復幫忙報警等情，業據證人尤凱玲證述明確（（見警卷第
    7頁，偵一卷第12至13頁），參以被告當時逕自騎車離去，
    已如前述，顯見被告於車禍發生後並未停留查看，亦未採取
    必要救護措施或等待警察到場處理。
(五)經本院勘驗被告之警詢筆錄光碟，被告於警詢時曾供稱：「
    我知道他撞到我才跌倒」、「（沒停下來哦？） 對呀，因
    為我要上班呀，我就感覺說沒事情就好，我趕快要去上班呀
    ，就在那邊沒很遠，診所離那邊沒很遠。」、「（沒看到你
    怎麼知道他車子撞到你？）車頭撞到我的後面，我轉頭看我
    就知道了呀，所以他什麼車我不知。」等語，有本院勘驗筆
    錄附卷可佐（見本院卷第69至70頁），可知被告於警詢時坦
    承其知悉當時有發生車禍碰撞，其於車禍發生後曾轉頭查看
    ，其亦知悉尤凱玲跌倒在地，惟其當時因趕著上班而未停留
    查看等情，則被告既已知悉尤凱玲有人車倒地之情況，自可
    預見尤凱玲極有可能受有傷害，惟被告既未停留現場察看尤
    凱玲有無受傷以利給予必要之救護措施，亦未等待警察到場
    處理，旋即騎車離去，足認被告有肇事逃逸之不確定故意甚
    明，故被告嗣後改辯稱其對於車禍之發生均不知情云云，亦
    不可採。
(六)綜上，被告前開否認犯行所辯，顯係臨訟卸責之詞，殊無可
    採。本案事證明確，被告犯行洵堪認定，應依法論科。 
二、論罪科刑：　　
(一)核被告所為，係犯刑法第185條之4之肇事致人傷害逃逸罪。
    按刑法第59條規定，犯罪之情狀可憫恕者，得酌量減輕其刑
    ，同法第57條規定，科刑時應審酌一切情狀，尤應注意左列
    事項（共10款）為科刑重輕之標準，兩條適用上固有區別，
    惟所謂「犯罪之情狀」與「一切情形」云云，並非有截然不
    同之領域，於裁判上酌減其刑時，應就犯罪一切情狀（包括
    第57條所列舉之10款事項），予以全盤考量，審酌其犯罪有
    無可憫恕之事由（即判例所稱有特殊之原因與環境等等，在
    客觀上足以引起一般同情，以及宣告法定低度刑，是否猶嫌
    過重），以為判斷。故適用第59條酌量減輕其刑時，並不排
    除第57條所列舉10款事由之審酌，惟其程度應達於確可憫恕
    ，始可予以酌減（最高法院70年度第6次刑事庭會議決議參
    照）。查本案被告於本案案發時係年值70歲之長者，其雖肇
    事逃逸，惟被害人因本案所受傷害，尚非嚴重，被害人亦表
    示願意原諒被告，有本院電話紀錄在卷可參（見本院卷第17
    頁），是本院綜觀本案犯罪情狀，考量被告客觀之犯罪情節
    、主觀之惡性及其犯罪所生結果，與其所犯肇事致人傷害逃
    逸罪有期徒刑1年以上7年以下法定本刑相較，縱令對之科以
    最低度法定刑，猶嫌過重，客觀上以一般國民生活經驗及法
    律感情為之檢驗，實屬情輕法重，當足引起一般人之同情，
    堪認被告此部分之所為，顯有堪以憫恕之處，爰依刑法第59
    條規定，酌量減輕其刑。
(二)爰審酌被告於車禍發生後，竟不顧尤凱玲人車倒地，逕自騎
    乘機車逃離現場，未為適當處理或救護措施，欠缺尊重其他
    用路人生命、身體安全之觀念，參以其犯後否認犯行，及其
    係藥專畢業、目前無業、離婚、現與兒子同住之生活狀況、
    智識程度等一切情狀，量處如主文所示之刑。
據上論斷，應依刑事訴訟法第299條第1項前段，判決如主文。
本案經檢察官吳毓靈偵查起訴，檢察官黃慶瑋到庭執行職務　　
中　　華　　民　　國　　110 　年　　5 　　月　　18　　日
　　            刑事第十二庭  審判長法  官  包梅真
                                    法  官  陳貽明
                                    法  官  莊政達
以上正本證明與原本無異。
如不服本判決應於收受本判決後20日內向本院提出上訴書狀，並
應敘述具體理由。其未敘述上訴理由者，應於上訴期間屆滿後20
日內向本院補提理由書狀（均須按他造當事人之人數附繕本）「
切勿逕送上級法院」。 
      　　　　　　　　　　　　　　　書記官　歐慧琪
中　　華　　民　　國　　110 　年　　5 　　月　　18　　日
附錄本案論罪科刑法條：
中華民國刑法第185條之4
（肇事遺棄罪）
駕駛動力交通工具肇事，致人死傷而逃逸者，處1年以上7年以下
有期徒刑。